【裁判字號】    89,上更(一),313
【裁判日期】    900620
【裁判案由】    債務人異議之訴
【裁判全文】
臺灣高等法院民事判決    八十九年度上更(一)字第三一三號
    上  訴  人  甲○○○
    複  代理人  閻冀民
    法定代理人  王  忍
右當事人間因債務人異議之訴事件，上訴人對於中華民國八十七年六月十五日臺灣士
林地方法院八十六年度訴字第九八六號第一審判決提起上訴，經最高法院第一次發回
，本院判決如左：
    主    文
上訴駁回。
第二審及發回前第三審訴訟費用由上訴人負擔。
    事    實
甲、上訴人方面：
壹、聲明：
一、原判決廢棄。
二、右廢棄部分，被上訴人在第一審之訴駁回。
三、歷審訴訟費用被上訴人負擔。
貳、陳述：除與原判決及發回前本院判決記載相同者外，補稱：
一、上訴人就兩造間消費借貸關係存在之事實，於前審業已提出有關被上訴人以其電
    話於八十五年四月二十三日傳真之借款明細表、計算表、及上訴人之女王儷儒、
    王樹榮匯付被上訴人借款之取款憑條與相關本票、陽明信用合社存摺，並且詳陳
    表一至表六之本件借貸利息之票款明細及入帳明細，兩造間存有借貸關係顯已灼
    然。若兩造間消費借貸關係不存在，被上訴人豈有利息票款支付予上訴人之事實
    ？
二、證人王秉瑾證述確有「換票」之事實，乃係證人所親自聞見，足稽兩造確有消費
    借貸關係存在之事實。
三、被上訴人主張上訴人應繼承上訴人之夫王運選所謂「侵占被上訴人公司款項之債
    務」？無非係以訴外人劉水恩會計師對被上訴人公司八十一年度帳冊及相關傳票
    憑證所為之「複核報告」，惟該「複核報告」其形式及實質並非真正，又被上訴
    人指摘上訴人涉有偽造文書侵占罪嫌，業經本院八十六年度上訴字第三七六七號
    刑事無罪判決確定，顯見被上訴人指述非真，其無非意圖延滯執行程序，又洪鴻
    隆會計師之「財務鑑定報告」根本未有被上訴人所指摘之一億五仟三佰萬元之受
    挪用金額，此外被上訴人就上訴人之夫王運選所謂侵占其金錢或對伊負有債務乙
    節，亦未能舉證以實其說，其片面主張抵銷，自難信採。
四、依洪鴻隆會計師之『財務鑑定報告書』之查核說明，固對其中四千萬元存疑，惟
    該等帳冊既分別經陳斯競、蔡文預、劉水恩會計師於八十一、八十二、八十三、
    八十六年度認列，自有其公信力，且若依該報告書所指被上訴人之帳冊又極可能
    尚有「內帳」，則被上訴人豈能於嗣後率斷其資金有受侵占？足稽並無客觀具體
    之事證，足認王運選有侵占挪用被上訴人公司資金之事實，亦難因訴外人李曾健
    、陳蓉先受刑事通緝，即遽以臆測其侵占犯行！
乙、被上訴人方面：
壹、聲明：
一、上訴駁回。
二、第二審訴訟費用由上訴人負擔。
貳、陳述：除與原判決及發回前本院判決記載相同者外，補稱：
一、上訴人之被繼承人王運選侵占公司財產之事實，有查核報告、會議記錄、證人劉
    水恩、王秉謹證詞可稽，王運選對公司縱不構成侵權行為，亦負有借貸債務。
二、上訴人於本院前審所提上證一至十二並不足以證明兩造間就系爭本票存有消費借
    貸之原因關係，上訴人既未盡舉證責任，自無由進而主張就系爭本票享有票據上
    之權利。
三、依證人王秉謹之證詞，其對於用以交換系爭二紙本票之原因關係，並不清楚，其
    雖聽聞王運選告知公司欠他錢，這錢是他借云云，惟此傳聞均係有利害關係之王
    運選個人片面之詞，委無足採，且既屬傳聞證據，即難逕以王秉謹之上開證詞，
    而認定兩造間確有消費借貸關係存在。
四、王運選、李曾健、陳蓉先及上訴人自八十一年七月起至十月間，陸續挪用被上訴
    人款項達一億七千五百萬元，截至八十一年底為止，至少尚有約一億五千三百萬
    元之餘額，並無資料足以佐證上訴人及王運選、李曾健、陳蓉先有還款予被上訴
    人，有劉水恩會計師所制作之複核報告可稽。
五、被上訴人前自訴上訴人涉有偽造文書等案，固經法院判決無罪，然上訴人是否有
    共同侵權行或不當得利，應由本院獨立認定，並不受刑事判決之拘束。
六、鑑定人洪鴻隆會計師所提財物鑑定報告指出，被上訴人以巨額現金作為收支標的
    ，不合常理且提供可能遭受挪用侵占之機會；八十一年度帳列「存出保證金」，
    其中四千萬元疑點甚多，有可能遭他人挪用侵占；所指疑點暨證人王秉謹之證詞
    顯示，被上訴人根本未曾支出過該四筆各一千萬元之存出保證金，而係王運選於
    公司帳上虛列，進而挪用侵占該四千萬元。
    理    由
一、被上訴人主張：上訴人執有如第一審判決附表所示二紙本票（下稱系爭本票），
    並無取得之原因關係存在，應不得對伊主張票據上權利。退步言之，縱認上訴人
    有取得系爭本票之原因關係，然因上訴人與訴外人王運選（已故）、李曾健、陳
    蓉先等人，於民國八十一年七月至同年十二月間，共同侵占伊款項新台幣（下同
    ）一億五千三百萬元，或其為王運選之繼承人，伊對上訴人有損害賠償債權存在
    ，並經伊向上訴人表示以之與系爭本票債權為抵銷，上訴人之系爭本票債權亦已
    不存在。詎上訴人竟聲請台灣板橋地方法院（下稱板橋地院）裁定准就系爭本票
    強制執行，並執該本票裁定向台灣士林地方法院（下稱士林地院）聲請查封伊動
    產，而損害伊權益等情，爰求為確認上訴人持有之系爭本票票據權利不存在，並
    命其返還系爭本票予伊，暨撤銷士林地院八十六年度執字第五八○○號強制執行
    事件之執行程序之判決。
二、上訴人則以：伊係因被上訴人向伊借貸二千萬元，嗣陸續清償部分本息，而換發
    取得系爭本票，故伊取得系爭本票並非無原因關係存在。又伊亦未侵占被上訴人
    之款項，已經原法院刑事庭判決伊無罪確定在案，被上訴人主張以其對伊之損害
    賠償債權與系爭本票債權為抵銷，即屬無據。而被上訴人對於系爭本票為真正，
    既不爭執，則伊聲請本票裁定，並為強制執行，自無不合等語，資為抗辯。
三、上訴人執被上訴人所簽發之系爭本票，向台灣板橋地方法院聲請本票裁定強制執
    行（八十六年票字第三九五０號），再據為執行名義聲請原法院對被上訴人之動
    產執行查封（八十六年執字第五八００號），此為兩造所不爭之事實，並有系爭
    本票二紙及上開本票裁定在卷可稽，復經原法院調取上開執行卷核閱無訛。而被
    上訴人就上訴人執有之系爭本票為伊所簽發，該本票為真正，並不爭執，惟主張
    上訴人執有系爭本票無原因關係存在，不得主張票據權利，且上訴人侵占被上訴
    人公司金錢，應賠償伊一億五千三百萬元，或應與訴外人王運選等連帶賠償該金
    額，被上訴人已主張與系爭本票債權互為抵銷，故上訴人之票據債權亦不復存在
    云云，上訴人則以前詞置辯。
四、按金錢借貸契約，屬要物契約，應由貸與人就交付金錢之事實負舉證責任，又本
    票為無因證券，本票執票人就其取得票據之原因，固無須舉證證明、惟執票人主
    張本票係發票人向其借用款項而簽發，如經發票人所否認，即應就雙方有此消費
    借貸關係存在之事實負舉證責任」（最高法院六十九年度台上字第三五四六號判
    例、七十九年度台上字第六七九號判決參照）。
五、經查，上訴人雖抗辯因被上訴人向伊借貸二千萬元，嗣陸續清償部分本息，而換
    發取得系爭本票，故伊取得系爭本票並非無原因關係存在云云，惟依據被上訴人
    公司既存帳冊之內容，並無是項借款之任何記載，而本件歷經三位會計師查核結
    果，亦未發見王運選有出借二千萬元予被上訴人公司之記載。上訴人雖提出上證
    一即被上訴人公司以傳真電話0000000號於八十五年四月二十三日傳真至
    00000000號之借款明細表及計算表影本各一紙 (見原審卷第四十、四十
    一頁) ，及上證三號上訴人之女王儷儒及王樹榮匯款予被上訴人公司之取款憑條
    影本五紙，以證明被上訴人確有向伊借貸二千萬元。惟查被上訴人已否認上證一
    之傳真文件為真，上訴人亦無法舉證該傳真文件之內容為真實，況該傳真文件亦
    無有關系爭本票之記載，而上證三號八十四年八月十七日之取款條數額復與上證
    一傳真文上所列第一筆借款明細數額不一致，上訴人亦未提出七百萬元部分之匯
    款證明，自無由證明其確有借款二千萬元予被上訴人，況依上訴人所稱該各筆匯
    款係由其女王儷儒及王樹榮之帳戶匯出，並非由上訴人給付予被上訴人，足見被
    上訴人並未自上訴人處收受任何款項，何來借款之存在，再者，依上訴人所述，
    本件借款金額高達二千萬元，依一般經驗，莫不謹慎為之，貸與人當會要求借款
    簽訂借據，明定借款金額、借款期間及利率，乃上訴人迄今並未提出任何借據，
    亦未說明兩造約定之利率若干，而被上訴人公司既存帳冊亦無是項借款之記載，
    顯與經驗法則相違背。至於上訴人所提上證五號所謂借款利息之支票及支出單，
    不但無法顯示該支票及支出證明單所載金額為利息，更無法證明該筆金額即為本
    件所謂借款之利息，當無法據此推論被上訴人有向上訴人借款，何況，縱上訴人
    之女確有匯款予被上訴人，至多僅得證明上訴人之女與被上訴人公司間有資金往
    來之關係，仍無從證明兩造間即有借貸之法律關係存在。
六、上訴人復抗辯被上訴人曾開立面額分別為七百萬元、五百四十萬元及四百萬元之
    本票予伊以清償借款云云，並提出上開本票三紙為據（見前審卷上證二）。然查
    上開三紙本票係於李曾健及王運選操控被上訴人公司業務及財務之八十四年間所
    開立，且不能證明係因清償借款而開立上開三紙本票，故該三紙本票不能反證兩
    造間有借貸關係存在。上訴人復謂系爭二紙面額為二百三十萬元之本票，係被上
    訴人將前開五百四十萬元及四百萬元之二紙本票以換票方式，換成一紙面額二百
    五十萬元及三紙面額二百三十萬元之本票云云，並舉證人王秉謹為證，以證明上
    訴人持有系爭二紙本票確為借貸之原因關係，然查：
(１)、證人王秉謹前於台灣台北地方法院八十六年度自字第三七七號刑事庭八十六年
      六月三十日應訊時，經訊以：「公司有無對甲○○○『支票』止付，何時，為
      何？」其固曾答稱因公司向甲○○○借錢等語。然依證人所言，縱上訴人曾貸
      與款項與被上訴人，但上訴人究竟何時、何地、貸與多少款項與被上訴人以及
      是否包括系爭二紙本票之金額，證人均未敘明。何況證人證述被上訴人係簽發
      「支票」向上訴人借款，亦與系爭二紙「本票」債權無關。更遑論證人王秉謹
      嗣後於本院前審八十八年二月十一日庭訊，經法官提示系爭二紙本票時，其明
      白表示：「當時並未提示這些本票給我看，且侵占案與這二張本票無關」 (見
      前審卷一一九頁後半第一行至第三行) ，益明證人王秉謹前於台灣台北地方法
      院刑事庭之上開證詞，顯非針對本件系爭二紙本票之原因關係所為之證述，自
      無由以之認定雙方就系爭二紙本票存有消費借貸之原因關係。
(２)、再者，證人王秉謹於本院前審八十八年二月十一日應訊時，固曾陳述系爭二紙
      本票是被上訴人跟上訴人換的票沒錯等語，但其「換票」之證詞，不論是否係
      其所親自聞見，並不能證明兩造就系爭二紙本票存有「消費借貸」之原因關係
      。至關於用以交換系爭二紙本票之原本票，就其原因關係，證人王秉謹係陳述
      ：「甲○○○之夫原是華豐公司副總經理，也是財務部門主管王運選，現已過
      世，『在他生病時曾經告訴我公司欠他錢』」，經再訊以：「公司欠他什麼錢
      ？」，其答稱：「王運選當時是公司財務主管，公司的錢都是由他調度，『我
      也不知道是什麼錢』」  (以上見前審卷第一一九頁後半至第一二○頁前半)。
      嗣法官提示上證五支票影本及支出明細單，訊以是否被上訴人開給上訴人的利
      息，證人王秉謹則答稱：「是公司開給甲○○○的沒錯，『我已記不清是什麼
      錢了』」  (見前審卷第一二一頁前半)。又被上訴人代理人曾詢問證人王秉謹
      ，到底被上訴人是否有向上訴人借錢？其答稱：「『是什麼錢我不清楚』，但
      『王運選去世前告訴我』公司欠他的錢」。上訴人代理人亦曾詢問：「上證三
      匯款單可看出我們有匯錢給華豐公司，上證三之內容與上證一之內容是相關的
      」，證人王秉謹則答稱：「我只知道『王副總有告訴我』，今天有錢進來，這
      錢是他借的，我就依據他說的記帳，『至於是誰的錢，他未告訴我，我也不知
      道』。」上訴人代理人續問：「上證五是否公司付給甲○○○的利息？」證人
      王秉謹答稱：「『我不記得了，』這些不是我寫的，我記的每筆支出『都是王
      副總交待』。」  (以上見前審卷一二一頁後半至一二二頁後半)。是由證人王
      秉謹之上開證詞，明顯可知其對於用以交換系爭二紙本票之原本票之原因關係
      ，根本就不知道，不清楚。其雖曾聽聞王運選告訴她說公司欠他錢、這錢是他
      借的云云，然查所謂證人係指對事實曾經親自見聞之人，是上訴人如欲以證人
      王秉謹之證詞證明其取得系爭二紙本票之原因關係為借貸，自應以王秉謹曾親
      自見聞被上訴人曾向上訴人借款之事實為必要，惟依王秉謹所述，其係聽聞王
      運選個人陳述指被上訴人向其借款，但並未親眼目睹被上訴人向上訴人借款而
      開立本票予上訴人，而王運選對於借款一事具有利害關係，且為涉嫌挪用被上
      訴人公司資金之人，其片面說辭是否可信，因其已去世而無法傳喚到庭以實其
      真，故證人王秉謹所述來自王運選之證詞仍屬傳聞證據，尚不足以證明上訴人
      取得系爭二紙本票係因被上訴人公司向上訴人借款之故，本次最高法院判決發
      回之意旨亦同此斯旨。
七、綜上，上訴人對於系爭二紙本票之原因關係及其有交付借款之事實，均未能舉證
    證明之，自不能主張其票據上權利。從而被上訴人請求確認上訴人如附表所示之
    本票二紙之票據權利不存在，於法即屬有據。又上訴人持有系爭本票既無票據原
    因存在，即無法律上之原因而受利益，致被上訴人受有損害，是被上訴人請求上
    訴人將系爭本票二紙交還被上訴人，亦有理由，均應准許。又執行名義無確定判
    決同一效力者，於執行名義成立前，如有債權不成立或消滅或妨礙債權人請求之
    事由發生，債務人亦得於強制執行程序終結前提起異議之訴，強制執行法第十四
    條第二項定有明文。如前所述，本件系爭本票之票據債權既不存在，從而，被上
    訴人請求撤銷本院八十六年度執字第五八００號強制執行事件程序，即無不合，
    亦應予准許。原審為被上訴人勝訴之判決，於法並無違誤。上訴意旨仍執陳詞指
    摘原判決不當，求予廢棄改判，為無理由，應予駁回其上訴。
八、本件事證已臻明確，兩造其餘攻擊防禦方法，與判決結果不生影響，爰不一一論
    述，附此敘明。
九、據上論結，本件上訴為無理由，依民事訴訟法第四百四十九條第一項、第七十八
    條，判決如主文。
中      華      民      國    九十      年      六      月    二十      日
                                  民事第三庭
                                      審判長法  官  張  宗  權
                                            法  官  蕭  艿  菁
                                            法  官  陳  永  昌
右正本係照原本作成。
如不服本判決，應於收受送達後二十日內向本院提出上訴書狀，其未表明上訴理由者
，應於提出上訴後二十日內向本院補提理由書狀（均須按他造當事人之人數附繕本）
上訴時應提出委任律師或具有律師資格之人之委任狀；委任有律師資格者，另應附具
律師及格證書及釋明委任人與受任人有民事訴訟法第四百六十六條之一第一項但書或
第二項（詳附註）所定關係之釋明文書影本。
中      華      民      國    九十      年      六      月    二十二    日
                                            書記官  劉  美  垣
附註：
民事訴訟法第四百六十六條之一（第一項、第二項）：
對於第二審判決上訴，上訴人應委任律師為訴訟代理人。但上訴人或其法定代理人具
有律師資格者，不在此限。
上訴人之配偶、三親等內之血親、二親等內之姻親，或上訴人為法人、中央或地方機
關時，其所屬專任人員具有律師資格並經法院認為適當者，亦得為第三審訴訟代理人
。


司法院資訊處製作；財團法人民間司法改革基金會備份。
